ACORDAO-COMPLETO-2485456

ACÓRDÃO 3898/2022 ATA 24/2022 - PRIMEIRA CÂMARA

VISTOS, relatados e discutidos estes autos de recursos de reconsideração interposto por Joseph Wallace Faria Bandeira, em face do Acórdão 13718/2019-TCU-Primeira Câmara; 
ACORDAM os Ministros do Tribunal de Contas da União, reunidos em sessão da Primeira Câmara, diante das razões expostas pelo relator e com fundamento nos artigos 32, inciso I, e 33 da Lei 8.443/1992, em: 
9.1. conhecer do recurso de reconsideração e, no mérito, negar-lhe provimento;
9.2. dar ciência desta deliberação ao recorrente e aos demais interessados.

Recurso de reconsideração em tomada de contas especial

Primeira Câmara

Município de Juazeiro - BA.

3. Interessados/Responsáveis/Recorrentes:
3.1. Interessado: Superintendência Estadual da Funasa Na Bahia (26.989.350/0017-83).
3.2. Responsáveis: Consiste Engenharia Limitada (02.194.685/0001-80); Joseph Wallace Faria Bandeira (XXX.516.025-XX).
3.3. Recorrente: Joseph Wallace Faria Bandeira (XXX.516.025-XX).

13.1. Ministro presente: Walton Alencar Rodrigues (Relator).
13.2. Ministros-Substitutos convocados: Augusto Sherman Cavalcanti (na Presidência) e André Luís de Carvalho.

ACORDAO-COMPLETO-2555003

Acórdão 7553/2022 - Primeira Câmara

WALTON ALENCAR RODRIGUES

Ministro-Substituto Augusto Sherman Cavalcanti.

Adoto, como relatório, o parecer do MPTCU, de lavra do Procurador Marinus Eduardo De Vries Marsico (peça 97) : 
"Trata-se de Tomada de Contas Especial instaurada pela Superintendência Estadual da Fundação Nacional de Saúde (Funasa) , no Estado da Bahia, por determinação do Acórdão 1814/2014-TCU-Segunda Câmara, em desfavor de Joseph Wallace Faria Bandeira, ex-prefeito de Juazeiro/BA, em razão da execução parcial do Convênio 184/2003 (Siafi 489924) , tendo por objeto a reconstrução de 34 unidades habitacionais na localidade do Vale do Salitre.
Apurou-se que o convênio foi parcialmente executado e que a última parcela foi devolvida ao concedente, restando dano de R$ 39.003,38 a ser ressarcido, o que fundamentou a irregularidade das dos contas do ex-prefeito e a condenação em débito, sem aplicação de multa em razão do transcurso de prazo superior a dez anos entre o débito e a citação do responsável. Isso em atenção ao entendimento firmado pelo Acórdão 1441/2016-TCU-Plenário.
O valor do débito inicialmente apontado pelo Unidade Técnica foi de R$ 44.303,85, mas após o ajuste de metodologia pelo E. Relator a quo o montante passou para R$ 39.003,38.
Inconformado com o julgamento, o Sr. Joseph Wallace interpôs Recurso de Reconsideração (peças 56 e 61 a 68) contra o Acórdão 13718/2019-TCU-Primeira Câmara (peça 38) , havendo por parte da Secretaria de Recursos (Serur) a fixação dos seguintes objetos de análise (peça 95) : a) houve a prescrição das pretensões punitivas e ressarcitória pelo TCU; b) cabia prestar contas do Convênio 184/2003; c) a sua conduta ensejava a condenação.
 O auditor formulou propostas sucessivas. Na primeira sugere que seja reconhecida a prescrição do direito de ressarcir com consequente arquivamento do processo sem julgamento e, alternativamente, que seja dado provimento por não restar suficientemente identificado o responsável pelo dano apurado, julgando as contas regulares com ressalva.
Sobre o dano, mesmo desenvolvendo raciocínio de que o prejuízo seria de R$ 24.969,85, o auditor afasta a responsabilidade do Sr. Joseph Wallace com arrimo na seguinte justificativa:
13.28.	Por esse conjunto de circunstâncias, soa mais razoável considerar que as falhas detectadas pela Funasa e consignadas no Relatório de Visita Técnica 02 não ocorreram na gestão do Sr. Joseph Wallace, ante os vários indícios de que a entrega das unidades habitacionais aconteceu somente em 2005. E em que pese os pagamentos ainda em 2004, e alguma incerteza quanto ao real momento de entrega das unidades construídas pela Consiste, cabia ao então prefeito municipal, Sr. Misael, esclarecer e providenciar os ajustes requisitados pela Funasa quando da visita técnica de agosto/2005, conforme notificação de 9/11/2005. Desse modo, se nos afigura não restar seguramente identificado o responsável pelo valor impugnado a título de 'despesas não executadas' (R$ 9.476,59) (item 'c' na tabela acima) . (negritamos) 
*******
Com as devidas vênias, divergimos de ambas as soluções lançadas na instrução técnica de peça 95.
Em relação à sugestão de regularidade com ressalva das contas, o auditor parte do equivocado entendimento de que o fato de as irregularidades terem sido consumadas provavelmente após o término da gestão do recorrente é suficiente para transferir a responsabilidade a seu sucessor, mesmo reconhecendo que os pagamentos foram realizados em 2004. Na verdade, essa condição compromete a defesa do ex-prefeito, porquanto caracteriza que houve pagamento antecipado sem a exigência de garantias.
A rigor, o gestor comprometido com a lisura do processo de efetivação da despesa pública aguarda a realização dos trabalhos, a emissão da nota fiscal, o atesto de regularidade pelo fiscal designado, para só então autorizar o pagamento. Na eventualidade de o pagamento antecipado ser necessário, o administrador deve exigir que o favorecido apresente garantias. Condições que não foram observadas no caso concreto.
Ademais, o auditor reconhece que o débito não foi integralmente justificado, sugerindo prejuízo de R$ 24.969,85. 
Sobre o tema prescrição, devemos avaliar a TCE pela vertente da prescrição da pretensão punitiva e da prescrição da pretensão ressarcitória.
No tocante à prescrição da pretensão punitiva, o E. Relator a quo, valendo-se do Acórdão 1441/2016-TCU-Plenário, reconheceu a prescrição e deixou de sugerir a aplicação de multa. Não cabendo rediscutir o tema em função da prevalência do no reformatio em pejus pela via recursal.
 Quanto à prescrição da pretensão ressarcitória, na derradeira instrução a Serur defendeu o provimento ao recurso e o arquivamento dos autos por ausência de pressupostos de constituição e desenvolvimento em face de suposta prescrição da pretensão ressarcitória advinda do julgamento do RE 636.886 pelo Supremo Tribunal Federal que teria fixado a Lei 9.873/1999 como marco legal.
Para tal encaminhamento o auditor valeu-se da prescrição intercorrente de 3 anos prevista no art. 1º, § 1º, da Lei 9.873/1999, apontando o fato de que a expedição de Notificação 112/2010 ao Sr. Joseph Wallace ocorreu em 29/11/2010 (peça 1, p. 160) e a prolação do Acórdão 1814/2015-TCU-Segunda Câmara em 6/5/2014 (TC Processo 031.229/2010-7, peça 89) .
Divergirmos, neste momento, da sugestão de reconhecer a prescrição ressarcitória. Com o julgamento do RE 636.886 (Tema 899 da repercussão geral) pelo Supremo Tribunal Federal consolidamos nosso entendimento acerca da adoção da disciplina da Lei 9.873/1999 como base legal para avaliação da prescrição da pretensão punitiva, o que não ocorreu em relação ao débito. Estamos aguardamos o trânsito em julgado do aludido RE, visto os Embargos de Declaração estarem pendentes de julgamento, condição processual que certamente irá gerar esclarecimento com possíveis modificações de entendimento e modulação dos efeitos. 
Nesse sentido, encaminho ao E. Relator sugestão de que o Recurso de Reconsideração seja conhecido e não provido, resultando na manutenção integral do Acórdão 13718/2019-TCU-Primeira Câmara (peça 38) ."

Romeu Ramos Moreira Junior (48.522/OAB-BA), Renata Silva Alves (35.288/OAB-BA) e outros.

Procurador Marinus Eduardo De Vries Marsico.

TOMADA DE CONTAS ESPECIAL. CONVÊNIO. EXECUÇÃO PARCIAL. CITAÇÃO DO PREFEITO. REJEIÇÃO DAS ALEGAÇÕES DE DEFESA. IRREGULARIDADE DAS CONTAS. DÉBITO. PRESCRIÇÃO DA PRETENSÃO PUNITIVA. RECURSO DE RECONSIDERAÇÃO. ARGUMENTOS INCAPAZES DE MODIFICAR O ACÓRDÃO RECORRIDO. NEGATIVA DE PROVIMENTO.

TOMADA DE CONTAS ESPECIAL (TCE)

Secretaria de Recursos (Serur); Secretaria de Controle Externo de Tomada de Contas Especial (SecexTCE).

Trata-se de recurso de reconsideração interposto por Joseph Wallace Faria Bandeira (peças 56 e 61-68) , em face do Acórdão 13718/2019-TCU-Primeira Câmara, relator o E. Ministro-Substituto Augusto Sherman Cavalcanti (peça 38) , por meio do qual o Tribunal julgou suas contas irregulares, condenando-o ao pagamento de débito. 
A deliberação recorrida, no que importa ao recorrente, apresenta o seguinte teor:
9.3. rejeitar as alegações de defesa apresentadas por Joseph Wallace Faria Bandeira;
9.4. julgar, com fundamento nos arts. 1º, inciso I, 16, inciso I, alínea "c", 19 e 23, inciso III, da Lei 8.443/1992, irregulares as contas de Joseph Wallace Faria Bandeira, condenando-o ao pagamento da quantia de R$ 39.003,38 (trinta e nove mil, três reais e trinta e oito centavos) , fixando-lhe o prazo de quinze dias, a contar da notificação, para que seja comprovado, perante o tribunal (art. 214, inciso III, alínea "a", do Regimento Interno) , o recolhimento da dívida aos cofres da Fundação Nacional de Saúde, atualizada monetariamente e acrescida dos juros de mora calculados a partir de 18/10/2004 até a data do efetivo recolhimento, na forma prevista na legislação em vigor, descontado o valor de R$ 2.161,81 (dois mil, cento e sessenta e um reais e oitenta e um centavos) , devolvido na data de 19/6/2006;
Na origem, a tomada de contas especial foi instaurada pela Superintendência Estadual da Fundação Nacional de Saúde (Funasa) , no Estado da Bahia, por determinação do Acórdão 1814/2014-TCU-Segunda Câmara, relator o E. Ministro José Jorge, em desfavor de Joseph Wallace Faria Bandeira, ex-prefeito de Juazeiro/BA, em razão da execução parcial do Convênio 184/2003 (Siafi 489924) , tendo por objeto a reconstrução de 34 unidades habitacionais na localidade do Vale do Salitre.
Apurou-se que o convênio foi parcialmente executado e que a última parcela foi devolvida ao concedente, restando dano de R$ 39.003,38 a ser ressarcido, o que fundamentou a irregularidade das dos contas do ex-prefeito e a sua condenação em débito, sem aplicação de multa, em razão da prescrição. 
No TCU, o responsável apresentou alegações de defesa, as quais foram rejeitadas por meio do acórdão recorrido. Irresignado, o recorrente apresentou os presentes recursos de reconsideração. 
De início, conheço do recurso por preencher os requisitos atinentes à espécie.
No mérito, a Secretaria de Recursos propõe afastar a responsabilização do recorrente, seja em razão da prescrição da pretensão ressarcitória, seja em razão da não individualização da conduta do recorrente. 
No que tange à não individualização da conduta do recorrente, a Serur considerou que as falhas detectadas pela Funasa e consignadas no Relatório de Visita Técnica 02 não ocorreram na gestão do Sr. Joseph Wallace, uma vez que a entrega das unidades habitacionais teria acontecido somente em 2005, mesmo os pagamentos tendo sido integralmente realizados, pelo recorrente, ainda em 2004. 
Para defender a prescrição do débito, o auditor da Serur se valeu da prescrição intercorrente de 3 anos prevista no art. 1º, § 1º, da Lei 9.873/1999, uma vez que a notificação do recorrente ocorreu em 29/11/2010 e o Acórdão que determinou a instauração da TCE foi prolatado em 6/5/2014. 
O MPTCU discorda de ambas as soluções propostas pela Serur.
Quanto à responsabilização do ex-prefeito, afirma que o fato de os pagamentos terem sido realizados na gestão do recorrente, ainda em 2004, é circunstância suficiente para atrair a responsabilidade do gestor, uma vez que tais pagamentos foram feitos em desrespeito ao processo de efetivação da despesa pública - segundo o qual se deve, em regra, aguardar a realização dos trabalhos, a emissão da nota fiscal, o atesto de regularidade pelo fiscal designado, para só então se autorizar o pagamento.
Quanto à prescrição, entendeu ainda não ser aplicável ao TCU as repercussões da decisão do STF no julgamento do RE 636.886.
Acolho as conclusões do Parquet, incorporando-as às minhas razões de decidir, sem prejuízo das seguintes considerações. 
Como bem salientado pelo MPTCU, os pagamentos realizados em 2004 comprometem a defesa do ex-prefeito, porquanto caracteriza que houve pagamento antecipado sem a exigência de garantias.
Em regra, o pagamento é o último estágio da despesa pública. Apenas após o empenho e a liquidação da despesa (estágio este quando se confere se o bem foi entregue corretamente ou se a etapa da obra foi concluída como acordado) é que se realiza o pagamento. Na eventualidade de o pagamento antecipado ser necessário, o administrador deve exigir que o favorecido apresente garantias e, no caso concreto, tal cautela não foi observada, o que ensejou o dano ao erário. 
Por essa mesma razão, o débito não deve ser reduzido, tal como sugerido ao longo da instrução da Serur, uma vez que tal redução se fundamenta no fato de a execução das obras ter se encerrado em 2005. Como já exposto, tal fato é irrelevante, uma vez que os pagamentos foram integralmente realizados na gestão do recorrente, em 2004.  
Além disso, o Tribunal tem mantido, até o momento, a interpretação pela imprescritibilidade do dano ao Erário, razão pela qual não acolho a proposta no sentido de reconhecer a prescrição do débito apurado nestes autos. 
Por fim, registro que há decisão judicial que deferiu tutela antecipatória para "suspender os efeitos do Acórdão 13178/2009-TCU-Primeira Câmara do Tribunal de Contas da União até o julgamento de mérito da presente demanda." O Parecer 00085/2020/INTRECATIV/GRAP1/PGU/AGU, peça 89, atesta a força executória da referida decisão.
Contudo, a decisão judicial apenas suspendeu os efeitos do acórdão recorrido, em nada impedindo que o TCU, em sede administrativa, conclua o julgamento de mérito do presente recurso.
Ante o exposto, ao negar provimento ao recurso de reconsideração, voto por que o Tribunal adote o Acórdão que ora submeto à apreciação deste Colegiado.
TCU, Sala das Sessões, em 19 de julho de 2022.
WALTON ALENCAR RODRIGUES 
Relator